臺灣板橋地方法院刑事判決　　　　　　　　　　　　　九十一年度訴字第一八七號
　　公　訴　人　臺灣板橋地方法院檢察署檢察官
　　被　　　告　戊○○
　　選任辯護人　林鳳秋　律師
右列被告因偽造有價證券等案件，經提起公訴（八十九年度偵字第二一六三一、九十
年度偵字第一一八六、一七五九七號），爰判決如左：
    主  文
戊○○連續意圖為自己不法之所有，以詐術使人將本人之物交付，處有期徒刑柒月。
其餘被訴部分無罪。
    事  實
戊○○基於意圖為自己不法所有之概括犯意，於民國（下同）八十九年八、九月間，
連續二次，將乙○○授權用以簽約之印章，蓋用在莧發興業有限公司（下稱莧發公司
）支票兩紙上（詳如附表所示），並持兩紙印鑑不符，必然退票之支票，到台北市○○路五九號八樓，向甲○○調借現款，使甲○○誤信其可兌現支票獲償，陷於錯誤，
而如數借款新台幣（下同）六十萬元予戊○○，嗣支票屆期均退票，甲○○發現係因
印鑑不符而退票，始知受騙，經訴由偵查起訴。
    理  由
一、右揭事實，業據甲○○指證述明確，被告戊○○辯稱：我沒有詐欺甲○○的意思
    ，我是不小心把乙○○同意我用來簽合約的印章，蓋在支票上，所以退票，且支
    票只是給甲○○作為擔保，不是要給她兌現的云云。然其所辯支票目的是要供擔
    保云云，與證人甲○○證述情節不符，況被告交付必然退票之支票取信甲○○，
    無論其目的是要供甲○○屆期時直接兌現獲償，或者供擔保，均為詐欺之手段。
    又證人乙○○到庭結證稱：支票的印鑑章是我保管，八十九年四月二十九日起，
    我們是各人經營各人的，被告要開莧發公司的支票，要經過我的核可才算數，我
    名義上仍是莧發公司負責人，有監督權，直到被告的新公司成立為止等語（見九
    十一年四月十五日訊問筆錄），且被告於偵查中自白：（為何支票印鑑不符？）
    因為乙○○的私章在他手上，他拒不出面，我只好拿另一枚印章等語（見八十九
    年十一月二十九日偵查筆錄），足認被告並非「誤蓋」乙○○私章於支票上，而
    係「明知」乙○○不同意簽發支票，而將乙○○先前同意被告刻來作為簽約使用
    之印章，蓋在支票上，被告於交付支票給甲○○時，既已明知支票屆期必然會因
    印鑑不符而退票，卻仍以支票取信甲○○，其有不法所有之意圖自明。此外，復
    有退票理由單、支票影本及被告與乙○○所簽之協議書附卷可稽，被告詐欺取財
    犯行堪予認定。
二、
  (一)被告戊○○係犯刑法第三百三十九條第一項之詐欺取財罪。其先後二次犯行，時
    間緊接，所犯構成要件相同，顯係基於概括犯意反覆為之，為連續犯，應依刑法
    第五十六條之規定，以一罪論並加重其刑。爰審酌被告以必然退票之支票向甲○○詐欺取得六十萬元財物，至今尚未達成和解，全額賠償損失之犯罪動機、目的
    、手段及犯罪所生之損害、犯罪後態度非佳等一切情狀，量處如主文所示之刑。
  (二)公訴人認被告係犯刑法第二百零一條之偽造支票罪嫌，然被告堅稱其認為自己有
    簽發莧發公司支票的權能，並非偽造等語。經查：被告之父丁○○原經營久竣企
    業有限公司（下稱久竣公司），因經營不善，於八十八年九月十六日，約定由乙○○擔任負責人之莧發公司，佔久竣公司百分之七十之股份，並由莧發公司全權
    經營管理久竣公司，丁○○不得干涉或介入，至八十九年四月二十九日，戊○○
    與乙○○再次協議：「自該日起，非經雙方同意，均不得使用莧發公司名義執行
    業務或代表公司˙˙˙但需從簽訂協議書起四個月期間提供久竣公司開立支票及
    處理債權債務，在曹惠鶯（即戊○○）新公司未成立前，若有新的案子簽約時，
    莧發公司仍必須配合簽約及開立發票，但所有工程收支由曹惠鶯負責，與乙○○
    無關˙˙˙曹惠鶯信託在乙○○名下之莧發公司股權及其負責人名義，於和電工
    程完工後，無條件歸還曹惠鶯，不得有異議」，此有協議書一份在卷可稽。綜上
    ，足認莧發公司之實際負責人應係戊○○，僅係約定登記負責人為乙○○，故戊○○所辯其有簽發莧發公司支票之權能乙節，應非無稽。被告既有簽發支票之權
    利，即非偽造支票，只是形式上必須要乙○○以「莧發公司之法定代理人」身分
    加蓋印鑑章，始得完成支票簽發手續，然戊○○與乙○○嗣後合作理念不同，戊○○若需簽發莧發公司支票，卻無法獲得乙○○同意蓋用私章時，簽發支票即有
    困難，惟戊○○自認其為莧發公司負責人，有權簽發莧發公司支票，且蓋用乙○○私章，僅係因為乙○○為莧發公司登記名義人，並非表示乙○○為共同發票人
    ，尚難謂蓋用乙○○印章、簽發支票之行為，對乙○○致生損害，是與刑法第二
    百零一條第一項偽造有價證券罪之構成要件尚有未符，爰予敘明。
  (三)又公訴人於起訴書事實欄認為被告於「八十九年九月間，連續三次，偽造乙○○
    之印章，簽發莧發公司支票三張」，然告訴人甲○○自始於告訴狀即指述支票為
    兩張，且卷內印鑑不符之支票影本，也只有兩張，有八十九年度偵字第二一六三
    一號、九十年度他字第七七號卷可稽，公訴人認為有三張偽造之支票，即嫌無據
    。再者，公訴人認為乙○○印章為被告所「偽造」，然證人乙○○於本院結證稱
    ：我有授權被告可以刻我的印章作為簽訂合約使用等語（見九十一年八月九日訊
    問筆錄），又被告提出莧發公司之施工電梯租賃契約書，上蓋有乙○○私章，經
    法官目視與退票之兩張支票上乙○○私章相同，故被告辯稱：係將乙○○授權用
    作簽約之私章，蓋用在支票上等語，應堪採信，公訴人認係偽造，亦乏依據。
三、公訴意旨另以：被告戊○○之父丁○○係久竣企業有限公司（設台北縣永和市○○路九十巷三弄一號，下稱久竣公司）負責人，嗣因經營不善，虧損累累，乃將
    公司交予戊○○實際負責經營，戊○○係從事業務之商業負責人。嗣戊○○因信
    用不佳，乃邀其友人乙○○另設立莧發公司（設台北市○○○路○段一七一號六
    樓之二），概括承受久竣公司所有業務及員工，並登記乙○○為負責人，惟莧發
    公司業務除乙○○自行承接之工程外，均與乙○○無關。嗣戊○○明知久竣公司
    實際上已不存在，亦未支付工程款予莧發公司，竟為逃漏稅捐，自八十九年四月
    二十四日起，至八十九年八月三十一日止，連續多次，以莧發公司名義虛偽開立
    三聯式統一發票共四張予久竣公司，金額共計二百二十九萬元，並填製不實之會
    計憑證，據以制作久竣公司之八十九年度營利事業所得稅結算申報書，將上開不
    實之工程款列為久竣公司之營業成本，並於九十年間持以向臺北縣稅捐稽徵處及
    財政部臺灣省北區國稅局行使報稅，以此方式逃漏久竣公司八十九年度之營利事
    業所得稅，足以生損害於稅捐機關課徵稅捐之正確性，因認被告另涉刑法第二百
    十六條、第二百十五條之行使業務上登載不實文書罪、稅捐稽徵法第四時依條之
    逃漏稅捐罪嫌及商業會計法第七十一條第一款之田至不實會計憑證罪等罪嫌。
四、本院認為被告無罪之理由：
  (一)公司在成立後、解散前，均保有法人格，而久竣公司迄今尚未解散，有法官依網
    路查詢系統獲得之公司基本資料查詢單及營業登記資料公示查詢單各一紙附卷可
    稽，是公訴人所述「久竣公司實際上已不存在」等語，法律意義不明。況公訴人
    若認久竣公司已不存在，久竣公司似亦沒有報繳稅捐之義務，然其卻又認為戊○○逃漏久竣公司之營利事業所得稅，即屬前後矛盾，再者，公訴人並未說明本案
    是否已經致生逃漏稅捐的結果？又逃漏多少稅捐？起訴事實不清楚，應先敘明。
  (二)被告否認有何此部份犯行，辯稱：發票是我指示莧發公司的會計蔣健蓉開的，發
    票章本來就是我在保管，開這四張發票的原因，是久竣受領工程款後交給莧發公
    司，久竣公司確實有支付工程款給莧發公司，所以莧發公司才會開發票給久竣公
    司等語。雖證人乙○○結證稱：久竣和莧發是同一家公司，彼此之間不可能有金
    錢往來等語；證人丙○○結證稱：乙○○僱用我，在莧發公司成立時我就去上班
    了，我負責的業務就是把久竣公司原有的工程全部移交給莧發公司，這兩家公司
    實際營業地址都在永和市○○路，久竣公司沒有獨立的員工跟業務，久竣沒有職
    員，全部都轉到莧發，因為當時久竣承包的工程還沒有完成，而且久竣擁有機器
    設備，所以由莧發使用久竣的機器，完成工程並收取工程款，如果是要完成原來
    久竣公司承接的工程，就不付租金，如果是莧發公司新接的工程，就要付租金給
    久竣，據我所知，只有莧發付租金給久竣，沒有久竣付工程款給莧發的情形等語
    ，然乙○○及丙○○有僱傭關係，而乙○○和被告之間之訴訟，即係因為二人經
    營產生摩擦，已有怨隙所衍生，其等所述，尚難遽信。
  (三)被告經本院諭知後提出開立系爭四張發票的說明表，原因均係久竣公司支付莧發
    公司工程款，並載明付款明細流程，形式上觀之，久竣公司與莧發公司為獨立之
    法人格，既然有金錢之往來，即有開立發票之必要，被告所述情節，並非無稽。
    憑公訴人所舉之證據，尚不足認定被告有何虛開發票、逃漏稅捐之犯行，應為無
    罪之諭知。
據上論斷，應依刑事訴訟法第二百九十九條第一項前段、第三百零一條第一項，刑法
第五十六條、第三百三十九條第一項，罰金罰鍰提高標準條例第一條前段，判決如主
文。
本案經檢察官陳炎辰提起公訴，檢察官徐名駒到庭執行職務。
中      華      民      國    九十一    年     十二     月     十二     日
                                            法  官  蕭  一  弘
右正本證明與原本無異。
如不服本判決，應於判決送達後十日內，向本院提出上訴狀。
                                            書記官  郭  玉  芬
中      華      民      國    九十一    年     十二     月     十二     日
附錄法條：
刑法第三百三十九條：
意圖為自己或第三人不法之所有，以詐術使人將本人或第三人之物交付者，處五年以
下有期徒刑、拘役或科或併科一千元以下罰金。
以前項方法得財產上不法之利益或使第三人得之者亦同。
前二項之未遂犯罰之。
